臺灣彰化地方法院民事判決　96年度訴字第135號
原　　　告　丙○○
訴訟代理人　陳建勛律師
被　　　告　張秋速
訴訟代理人　張崇哲律師
複　代理人　林志銘律師
　　　　　　甲○○
上列當事人間請求返還土地事件，本院於民國96年11月7日言詞
辯論終結，判決如下：
    主      文
被告應將坐落彰化縣社頭鄉○○段六七二之二地號土地上如附圖
所示編號Ｂ部分、面積九二點一五平方公尺之果樹、雜木刈除，
將編號Ｃ至Ｄ部分之磚牆拆除，並將土地返還予原告。
本判決於原告以新台幣壹佰伍拾萬元供擔保後，得假執行；但被
告如以新台幣佰參拾柒萬壹仟零捌拾壹元為原告供擔保後，得
免為假執行。
訴訟費用新台幣萬捌仟伍佰壹拾貳元由被告負擔。
    事實及理由
一、按民事訴訟法第255條第1項第2、3款明文規定，訴狀送達後
    ，原告不得將原訴變更或追加他訴，但請求之基礎事實同一
     者、擴張或減縮應受判決事項之聲明不在此限。經查，原
     告起訴時原聲明為：(一)先位部分：被告應將原告所有之坐
     落彰化縣社頭鄉○○段672之2地號土地(下稱系爭土地)返
     還原告；願供擔保，請准宣告假執行；訴訟費用由被告負
     擔。(二)備位部分：同先位部分。嗣原告於民國96年5月18日
     時具狀先、備位聲明均追加為：被告應將其在原告所有系
     爭土地上如附圖所示編號Ｂ部分、面積92.15平方公尺所種
     植之果樹、雜木刈除，將編號Ｃ─Ｄ部分之磚牆拆除，並
     將土地返還予原告；願供擔保，請准宣告假執行；訴訟費
     用由被告負擔。核其追加，皆係依民法第767條規定為請求
     權基礎，應屬基礎事實同一，並屬擴張減縮訴之聲明之情
     事，核與前揭規定，並無不合，應予准許。
二、原告起訴主張：
  (一)緣系爭土地為原告所有，被告無占有權源，無權占有系爭
      土地，並在其上種植果樹、雜木，並立有磚牆等物，迭經
      原告催討，仍拒不返還土地予原告。
  (二)原告為系爭土地之所有權人，被告既無占有之正當權源，
      原告自得依所有權人之物上請求權之法律關係，請求被告
      拆除上開果樹、雜木、磚牆，並返還系爭土地與原告。
  (三)被告乙○○雖於80年間，曾以鈞院80年度存字第268號提
      存通知書，宣稱其祖先實向原告及其他共有人承租彰化縣
      社頭鄉○○段195之5地號土地，故對於原告與其他共有人
      共有之彰化縣社頭鄉○○段195之5地號土地存有租賃關係
      ，故將租金提存予鈞院等語，然原告否認兩造祖先就系爭
      土地有何不定期租賃關係，且被告迄今未能提出租賃契約
      書或其他憑證可資為證，僅以鈞院61年訴字第852號及台
      灣高等法院台中分院61年度上字第968號分割共有物判決
      中，原告與其他共有人之陳述為依據，然該判決係就系爭
      土地尚未分割前之情況進行裁判分割，非就雙方是否有租
      賃關係訴訟，且當時被告亦為共有人之一，嗣系爭土地等
      部分分割給原告及部分共有人，並繼續維持共有關係，被
      告則分得其他部分，並建物居住，其後原告再與其他共有
      人提起分割共有物之訴，始取得系爭土地，但被告於分割
      後，仍繼續使用系爭土地，顯然無權占有。
  (四)又原告係於95年2月間，依據台灣高等法院台中分院93年
      度上更（三）字第三八號分割共有物事件之民事判決，取
      得系爭土地，原告請求被告返還土地，均遭被告以享有租
      賃權而拒絕，原告當時迫於被告所稱情事之年代久遠、無
      從查證，加以系爭土地已遭被告長時間荒廢、誠屬可惜，
      只好暫以被告自行主張之租賃關係為由，於95年5月23 日
      以員林三橋郵局第196號存證信函，對被告表明欲終止租
      賃關係之意思表示，嗣後又以95年7月26日員林三橋郵局
      第265號存證信函通知被告，並給予充裕時間搬遷，故訂
      95年11月30日終止租賃契約，於前開期日屆至，原告又再
      度以員林三橋郵局第402號存證信函向被告確認終止租約
      之情事，請求被告返還土地，故縱認被告片面主張之租賃
      關係確實存在，然雙方之租賃關係業經原告合法終止，已
      如前述，被告自無繼續占有系爭土地之正當權源。是以，
      原告自亦得依出租人之物上請求權之法律關係，請求被告
      返還系爭土地等語。並聲明：除假執行擔保金額及免為假
      執行宣告部分外，如主文所示。
三、被告則以：
  (一)原告之祖先早年即已不定期限將系爭土地之母地即彰化縣
      社頭鄉○○段第672地號土地出租予案外人張江林之祖先
      建屋，其租賃關係已為彰化地方法院61年訴字第852號、
      台灣高等法院台中分院61年上字第968號及最高法院62年
      台上字第238號民事判決確定在案，就此一爭點於本案審
      理中，即受有禁反言之限制，法院亦不宜為與該案判斷相
      反之判斷，而有爭點效法理之適用。原告訛稱渠未曾於台
      灣高等法院台中分院61年上字第968號分割共有物事件中
      ，就被告在系爭土地上是否存有租地建屋一節加以認真爭
      執一節，除顯與原告陳報之卷證資料不符外，另原告亦曾
      在彰化縣社頭鄉○○段第671、672、673地號等三筆土地
      之分割事件中，已就租地建屋一節具狀陳述意見表示不願
      分得該地，絕非原告所稱未認真爭執。
  (二)依繼承之相關規定，原告及被告已因繼承之關係而取得租
      賃關係之權利及義務，故被告基於租賃契約而使用系爭土
      地，並非無權占有，故原告先位聲明依所有權人之物上請
      求權規定訴請被告返還系爭土地，並無理由。又原告之備
      位請求部分，由於被告就系爭建築房屋基地並未有土地法
      第103條第1項各款所定情形，原告依法自不得任意主張終
      止租約收回基地等語。並聲明：原告之訴及其假執行之聲
      明均駁回；訴訟費用由被告負擔；如受不利判決，願供擔
      保請准免為假執行。
四、對被告抗辯之陳述：
  (一)按所謂爭點效，須當事人在前訴以為「主要爭點」而加以
      爭執者，且法院就該重要爭點，亦已加以審理而下判斷者
      ，始賦予該爭點有「爭點效」之效力。本件就台灣高等法
      院台中分院61年度上字第968號分割共有物確定判決而言
      ，於審理過程中，未曾以「被告在系爭土地上是否存有租
      賃關係」為重要爭點而加以調查或爭執，且最後判決之結
      果，亦非以此爭點，作為影響判決之判斷依據，是關於此
      爭點，既未曾經過兩造認真攻防及爭執，亦未經法院為實
      質之調查，自無賦予其爭點效之餘地，則被告主張依此主
      張本件之重要爭點，即被告於系爭土地上是否有租賃關係
      乙節，已為前開分割共有物事件既判力之爭點效效力所遮
      斷實屬無據。
  (二)縱如被告所述，曾於百餘年前成立不定期租賃關係，然因
      原告係於94年間經台灣高等法院台中分院以93年度重上更
      （三）字第38號民事判決確定後，始取得系爭土地之所有
      權，則依民法第425條第2項規定，並無買賣不破租賃適用
      之虞。
五、得心證之理由：
  （一）查系爭土地係原告所有，現為被告占用附圖所示Ｂ、Ｃ
        ─Ｄ部分等情，業經原告提出系爭土地之土地登記謄本
        、現場照片等件為證，並經本院會同兩造及地政人員到
        場勘驗詳細，分別製有勘驗筆錄及複丈成果圖（即附圖
        ）等在卷可參，被告對此亦無爭執，堪認原告此部分主
        張為真實。
  （二）雖被告就此辯說係因其祖先向原告之祖先以不定期租賃
        之方式，承租系爭土地建屋，故其係有權使用系爭土地
        等語。然其就此並無法提出雙方間租地建物之契約等文
        件以實其說，僅以前述本院61年訴字第852號、台灣高
        等法院台中分院61年上字第968號及最高法院62年台上
        字第238號民事事件中，原告及其他共有人自陳兩造間
        就系爭土地有租地建屋之法律關係為其主張之依據。然
        查上開事件乃係就系爭土地所從出之母地所提分割共有
        物之訴，其訴訟關係為共有物之分割，非涉土地之租賃
        關係，故原告於上開事件中，雖對被告就系爭土地租賃
        權之主張雖未爭執，但該案並未對兩造間就系爭土地有
        無租賃關係詳為調查並作實質認定，自不能以此推認兩
        造間就系爭土地必有租賃關係存在，況被告當時尚為系
        爭土地所從出之母地的共有人之一，則其當時係基於共
        有之關係而使用系爭土地，此為共有物之分管約定，應
        無租賃之必要，是上開判決因兩造就被告主張其對系爭
        土地有租賃關係並無爭執，而為兩造就系爭土地有租賃
        關係之記載，顯有誤會，自不能引為有利於被告之認定
        依據。
  （三）是被告抗辯其係基於對系爭土地的承租人而使用系爭土
        地並無依據，則原告基於民法第767條所有人之物上請
        求權，請求被告拆除其占用系爭土地上之果樹、雜木及
        磚牆等物，並將所占用土地返還原告係有憑據，應予准
        許。兩造均陳明供擔保以代釋明，聲請宣告假執行或免
        為假執行，均核無不合，爰各酌定相當之擔保金額，併
        准許之。
六、本件判決事證已臻明確，兩造其餘主張及舉證，核與判決結
    果無影響，不另論述。
七、訴訟費用負擔之依據：民事訴訟法第78條。
中　　華　　民　　國　　 96  　年　 11 　月　　20 　　日
                  民事第一庭    法　官　葛永輝
以上正本係照原本作成。
如對判決上訴，應於判決送達後20日內向本院提出上訴狀。
中　　華　　民　　國　　 96  　年　 11 　月　　21 　　日
                      　　　    書記官　楊美芳
